【裁判字號】    96,上訴,2386
【裁判日期】    970312
【裁判案由】    殺人未遂
【裁判全文】
臺灣高等法院高雄分院刑事判決        96年度上訴字第2386號
上  訴  人
即  被  告  甲○○
指定辯護人  本院公設辯護人  李佩娟
上列上訴人因殺人未遂案件，不服臺灣高雄地方法院95年度易字
第1677號中華民國96年11月2 日第一審判決（起訴案號：臺灣高
雄地方法院檢察署95年度偵字第20008 號），提起上訴，本院判
決如下：
     主  文
上訴駁回。
     事  實
一、甲○○於民國95年3 月26日凌晨零時30分許，在高雄縣鳳山
    市○○路94之2 號「岡山羊肉」攤前，大聲叫囂，因看當時
    在攤前喝酒的乙○○不順眼，乃當場打手機聯絡兩名男子（
    無證據證明為未滿18歲之人；均基於幫助殺人之故意）騎機
    車攜帶1 支開山刀到場，其預見持開山刀砍殺乙○○之頭部
    、後頸部、前額（即臉部）等致命部位，極可能造成乙○○
    死亡，仍基於造成乙○○死亡亦不違背其本意之殺人的不確
    定故意，持該開山刀（含刀鞘1 只，刀鞘長30公分、寬7 公
    分、厚度2 公分），朝乙○○之前額砍殺，乙○○持現場之
    椅子抵擋，乃未遭砍中，並隨即逃離現場，甲○○仍不罷休
    ，由帶上開刀器至現場之其中一名男子騎機車載其尾追在後
    ，至同市○○街乃追及乙○○，並接續持該刀子朝乙○○之
    右後頸、頭部、前額砍殺多刀，致乙○○臉部、頸部、頭部
    多處撕裂傷，左手深切割傷併神經肌肉受傷，包括左手、左
    手腕、頭皮、額頭共約30公分深部傷口，乙○○又逃回市場
    內，並經送醫急救，始倖免於死。甲○○則與上開二名男子
    攜帶該開山刀，騎兩部機車逃離現場。警員據報趕至現場，
    並當場扣得該開山刀刀鞘1 只。
二、案經乙○○訴由高雄縣政府警察局鳳山分局報請臺灣高雄地
    方法院檢察署檢察官偵查起訴。
    理  由
壹、證據能力部分：
一、按被告以外之人，於審判外之言詞或書面陳述，除法律有規
    定者外，不得作為證據，刑事訴訟法第159 條第1 項定有明
    文。被告以外之人（包括證人、鑑定人、告訴人、被害人及
    共同被告等）於審判外之言詞或書面陳述，為所謂傳聞證據
    ，由於傳聞證據有悖於法院直接審理及言詞審理之精神，妨
    礙當事人之反對詰問權，影響程序正義之實現，除法律有規
    定（例如同法第159 條第2 項、第159 條之1 至第159 之5
    、第206 條等）外，原則上不具有證據能力。本件被害人乙
    ○○及證人陳昌稜於警詢所為之陳述，為審判外之陳述，未
    經公訴人舉證與原審審判中之陳述有何不符之處，及有何特
    別可信之情形，不符合刑事訴訟法第159 條之2 之規定，並
    經被告辯護人於本院聲明異議，渠等於警詢中所為之陳述，
    自不具有證據能力。
二、次按刑事訴訟法第159 條之1 第2 項規定：「被告以外之人
    於偵查中向檢察官所為之陳述，除顯有不可信之情況者外，
    得為證據。」依其文義之形式解釋，乃指被告以外之人於偵
    查中向檢察官所為之陳述，非顯不可信者，得為證據。本件
    被害人乙○○及證人陳昌稜於偵查中具結後向檢察官所為證
    述，檢察官、被告及辯護人既均未主張並釋明有何顯不可信
    之情況，自均得作為證據。
三、再按被告以外之人於審判外之言詞或書面陳述，除法律有規
    定者外，不得作為證據，刑事訴訟法第159 條第1 項定有明
    文。又被告以外之人於審判外之陳述，雖不符前4 條之規定
    ，而經當事人於審判程序同意作為證據，法院審酌該言詞陳
    述或書面陳述作成時之情況，認為適當者，亦得為證據。當
    事人、代理人或辯護人於法院調查證據時，知有第159 條第
    1 項不得為證據之情形，而未於言詞辯論終結前聲明異議者
    ，視為有前項之同意，刑事訴訟法第159 條之5 亦定有明文
    。查卷附之扣押筆錄、扣押物品目錄表、扣押物品收據、被
    告照片、刑案現場照片、扣案刀鞘照片、被害人乙○○傷勢
    照片、財團法人長庚紀念醫院高雄分院診斷證明書及95年11
    月17日（95）長庚院高字第5B1533號函、高雄縣警察局鳳山
    分局函、內政部警政署刑事警察局鑑驗書、法務部調查局第
    六處南部通訊中心書函等書證，係被告以外之人於審判外之
    書面陳述，而公訴人、被告及辯護人，就上開書面陳述，未
    於本院審理過程中聲明異議，本院並審酌前開書面陳述作成
    時之情況正常，且與本案相關之待證事實具有關連性，認適
    當作為證據，依前開刑事訴訟法第159 條之5 之規定，認具
    有證據能力。
貳、實體部分：
一、訊據上訴人即被告甲○○矢口否認犯行，辯稱：案發當時即
    95年3 月26日凌晨零時30分許，我並未在高雄縣鳳山市○○
    路94之2 號「岡山羊肉」攤前之案發現埸，當時我在機車店
    工作云云。
二、惟查：
  (一)被告確於上開時地持開山刀砍殺乙○○等情，業經被害人乙
    ○○於偵查中證述：「（問：是否認識在庭的被告？）認識
    。他就是砍我的人，我們沒有恩怨，當天也沒有發生任何糾
    紛，之前在攤子看過這個人，我們沒有任何交集。」、「（
    問：行兇的只有被告？）還有另外人在場，但只有被告動手
    。」、「（問：後來被告逃離現場？）不是在羊肉攤砍的，
    後來追到立志（應是「德」之誤）街才被被告砍傷，之前在
    羊肉攤他要砍我，我有拿椅子來擋。」等語（見偵查卷第15
    -16 頁）；並於原審詰問時證稱：「（問：本件事發之前有
    無見過被告？）見過2 、3 次面，都在事發地點‧‧‧我們
    沒有交談過。」、「（問：事發當天被告何以要拿東西砍你
    ？）我也不知道，當天我坐在那裡吃東西喝點酒，然後被告
    不分青紅皂白就砍我，還叫兩個不知姓名之小孩（即年輕人
    之意）拿開山刀過去，他當天砍我之前沒有和我說話。」、
    「（問：他砍哪裡？）第一刀砍我額頭，我立即跑開，他又
    追過去，我跑到立德街，他又拿開山刀砍我右後頸部一刀，
    左手掌是因為我要自衛反抗把手舉到額頭前面，虎口才會砍
    到肌腱斷裂。另外頭部6 刀也是被他在立德街砍的，我總共
    縫了一百多針。」、「（問：你可以確認砍你的人是誰嗎？
    ）我可以確定是被告甲○○，因為員警拿口卡讓我指認。」
    等語甚詳（見原審卷第52-53 頁），前後指訴一致。當時在
    場目擊證人陳昌稜於偵查中亦證述：「（問：被告是當天砍
    人的？）是。」、「（問：行兇的有幾人？）一個人。」、
    「（問：被告拿何武器？）一支開山刀。」、「（問：如何
    確定是被告行兇？）因為乙○○一直逃跑，被告一直在後面
    追趕。」等語（見偵查卷第14頁）；另於原審詰問時證稱：
    「（問：當天有無看到乙○○被人砍殺嗎？）有，我在場，
    我不知道事情如何發生的。」、（問：砍乙○○的人是否有
    和乙○○發生口角？）沒有。」、「（問：拿什麼東西砍乙
    ○○？）開山刀那類型的刀，整把刀長約55公分。」、「（
    問：你看到乙○○被砍後跑到哪裡去？）五甲一路。」、「
    （問：95.8.10 在地檢署作證時，你當庭指認在庭的被告就
    是當天砍殺被害人之人？）是。」、「（問：你當時所講的
    話沒錯嗎？）對。」、「（問：所以被告就是當天拿刀砍傷
    乙○○之人？）是。」等語明確（見原審卷第99-102頁），
    核與被害人乙○○指訴情節相符，參酌被害人乙○○及證人
    陳昌稜與被告均無過節，此經被告陳明在卷（見原審卷第20
    0 頁），彼等自無設詞誣陷被告之動機與必要。
  (二)又案發當時，被害人乙○○與證人陳昌稜均同在上開羊肉攤
    前喝酒，該羊肉攤既尚在營業，燈光自甚明亮，人的五官身
    型應清晰可辨，有卷附該羊肉攤前之相片2 張可資佐證（見
    警卷第20、23頁）。被害人乙○○於原審中並陳稱：「（問
    ：你被追到立德街，該處光線如何？）有路燈，‧‧‧我從
    中山路跑五甲一路到立德街的巷子，該處有路燈，我是在該
    處被追殺的。」、「（問：被追殺時你有無回頭看？）有，
    我有看到被告，機車過來時我跌倒，即被砍殺，我明顯有看
    到被告沒有錯。」（見原審卷第54頁）；證人陳昌稜於原審
    中亦證稱：「（問：事發前見過被告很多次嗎？）一、二次
    。我是看過他的人，但是我不認識他。」、「（問：你能確
    定當天砍人的人就是在庭被告？）是。」、「（問：你有無
    看到砍人的人之正面？）有。」、「（問：你如何確定被告
    就是砍人的人？）因為他們有跑過來，跑過去，我的酒意被
    驚醒了。」等語甚明（見原審卷第103-105 頁），渠等自無
    誤認行兇者之可能。被告辯護人雖辯以警方僅提供被告一人
    之口卡片給證人乙○○、陳昌稜指認，未以真人列隊方式指
    認，指證之程序不合法，並影響證人指證之正確性云云。惟
    按刑事實務上之對人指認陳述，乃經由被害人或目擊證人指
    證確認實行犯罪行為人之證據方法。現行刑事訴訟法雖未明
    定關於指認之程序，然因指認人可能受其本身觀察能力、記
    憶能力及真誠性之不確定因素影響，考諸刑事訴訟法第159
    條之1 至第159 條之3 規定被告以外之人所為審判外之陳述
    ，須有可信之情況，始得作為證據之趣旨，是如何由指認人
    為適當正確之指認，自應依個案具體情形而決定。案發後之
    初次指認，無論係司法警察（官）調查或檢察官偵查中所為
    ，常重大影響案件之偵查方向甚或審判心證，自當力求慎重
    無訛，故除被告或犯罪嫌疑人係社會（地區）知名人士、熟
    識親友、特徵顯著、曾長期近距接觸、現行犯或準現行犯，
    或其他無誤認之虞者，方得採行當面、單獨之指認外，皆應
    依訴訟制度健全國家之例，以「真人列隊指認」方式為之，
    不宜以單獨一人供指認，或僅提供單一照片，甚或陳舊相片
    ，以作指認，更不得有任何暗示、誘導之不正方法，否則其
    踐行之程序即非適法，自難認已具備傳聞法則例外之可信性
    要件，最高法院95年度台上字第1172號判決意旨固足參照。
    然被害人乙○○於原審既結稱：「（問：本件事發之前有無
    見過被告？）見過2 、3 次面，都在事發地點‧‧‧我們沒
    有交談過。」、「（問：你被追到立德街，該處光線如何？
    ）有路燈，‧‧‧我從中山路跑五甲一路到立德街的巷子，
    該處有路燈，我是在該處被追殺的。」、「（問：被追殺時
    你有無回頭看？）有，我有看到被告，機車過來時我跌倒，
    即被砍殺，我明顯有看到被告沒有錯。」等語；證人陳昌稜
    於原審亦證稱：「（問：事發前見過被告很多次嗎？）一、
    二次。我是看過他的人，但是我不認識他。」、「（問：你
    能確定當天砍人的人就是在庭被告？）是。」、「（問：你
    有無看到砍人的人之正面？）有。」、「（問：你如何確定
    被告就是砍人的人？）因為他們有跑過來，跑過去，我的酒
    意被驚醒了。」等情明確，足見被害人乙○○及證人陳昌稜
    與被告並非素未謀面，已曾見過1 、2 次或2 、3 次之熟識
    之人，應無誤認之虞，符合上揭最高法院判決意旨得以採行
    單獨指認之方式，其真實性自無庸疑。至警方如何鎖定被告
    而提供被告之口卡片給證人乙○○、陳昌稜指認，事關警方
    偵查作為，證人即承辦警員潘彥宇於原審已證稱：「（問：
    你如何找出被告之口卡？）根據綽號；他綽號叫『囡仔松』
    ，在地方上有一定之知名度，我們是根據查訪所得才知道的
    。」、「（問：該綽號是誰告訴你的？）現場查訪的。」、
    「（問：你們如何認定『囡仔松』的人涉案重大？）是我們
    在凶案羊肉攤現場查訪的資料，然後根據口卡來指認。」等
    語（見原審卷第138-139） ，雖與被害人乙○○於警、偵訊
    及原審中指稱有聽過犯罪嫌疑人之綽號為「西仔」、「細仔
    」、「小仔」等語不符（見警卷第8 頁、偵查卷第16頁、原
    審卷第53頁），惟被害人所聽聞犯罪嫌疑人之綽號，與警方
    現場查訪所得犯罪嫌疑人之綽號，消息來源既未必相同，且
    同一人有多個綽號，亦甚常見，自不能僅以警方所查得被告
    之綽號與被害人乙○○所述不同，遽指其對乙○○有不當之
    暗示或誤導，而認被害人乙○○之上開指訴具有瑕疵。
  (三)再者，秘密證人Ａ1 於原審審理中亦結稱：因為我聽過有人
    稱呼被告「小的」，且被告年紀輕，我才稱被告「小的」，
    事發當天被害人乙○○在該羊肉攤消費時，陳昌稜也在場等
    語（見原審卷第95頁），足見被害人乙○○所稱：該羊肉攤
    附近的攤販均叫被告「小的」，案發之前，我有聽到攤販跟
    他說「小的」你來買東西等情（見原審卷第53頁），及證人
    陳昌稜確有在場目睹被告持刀砍殺一節，均非虛構，彼等上
    開指述堪信為真實，被告辯稱案發當時伊不在現場云云，顯
    不實在。此外，秘密證人Ａ2 於原審審理時亦證稱：當時我
    在隔壁攤，我看到被告拿一把類似開山刀的刀子，被害人朝
    五甲一路方向跑，被告與另二名男子騎機車追過去，被告是
    被載的，被告砍被害人的部位可能是頭部或背部，被告當時
    是留平頭，沒有戴眼鏡，我有正面看到兇手，確定是在庭之
    被告，我不會看錯人等語（見原審卷第132-134 頁），與被
    害人乙○○所稱：我是從中山路跑向五甲一路到立德街的巷
    子，該處有路燈，我在該處被追殺等節（見原審卷第53頁）
    ，及證人陳昌稜前開證述之情節亦大致相符。而秘密證人Ａ
    2 所指被告砍殺被害人乙○○之經過為：「對方（指兇手）
    拿一把刀子（類似開山刀），然後羊肉店的老闆把兇手抱住
    ，然後被害人朝五甲路那邊跑，然後兇手與兩個同夥也都騎
    兩輛機車追過去。之後隔幾分鐘被害人又跑回來並倒在羊肉
    店隔壁，然後兇手又再用開山刀追殺被害人背部和頭部」一
    節（見原審卷第13 2頁），與被害人乙○○、證人陳昌稜並
    未指述當時羊肉店老闆有趨前抱住行兇之人及乙○○所稱係
    右後頸部遭砍殺等情，描述情節及用語雖略有不同，然其所
    指被告砍殺被害人之刀械、被害人逃跑方向等基本事實並無
    出入，且一般人所稱「背部」，應可涵蓋「右後頸部」之部
    位，故彼此陳述，尚難謂有矛盾，自堪信秘密證人Ａ2 及被
    害人乙○○、證人陳昌稜上開指述應屬事實，參以被告於本
    院供承其自小在那附近長大，該羊肉攤已做了十多年，其對
    該處很熟，偶爾會去吃等情，被告顯非陌生面孔，被告所辯
    被誤認云云，並無足採。
  (四)被告所舉證人陳振輝雖於原審證稱：被告在伊經營之機車行
    工作，工作時間自上午10時起至晚上11時30分下班，收一收
    約12點多，正確時間伊沒注意，如有客人會繼續作等語（見
    原審卷第49頁），惟證人陳振輝於同次審理中亦證稱：95年
    3 月25日當日機車行何時打烊，因時間太久，伊已忘記，而
    同年3 月間被告有無請假，伊亦不記得等語在卷（見原審卷
    第51頁），從而，依證人陳振輝上開證述，尚無法認定被告
    於本件案發當時仍在該機車行工作而不在案發現場，自難遽
    採為被告有利之認定。
  (五)另扣案之刀鞘長30公分、寬7 公分、厚度2 公分，業經原審
    當庭勘驗無訛，則該刀鞘所配應係刀刃厚重之刀，且被害人
    乙○○、證人陳昌稜及秘密證人Ａ2 均證稱被告所持者為開
    山刀（見偵查卷第14頁，原審卷第53、132 頁），足認被告
    持以砍殺被害人乙○○之兇器確係開山刀無誤。又被告持開
    山刀砍殺被害人乙○○前額（即臉部）、頭部、右後頸部，
    被害人乙○○將左手舉至前額處抵擋，乃致左手虎口遭砍傷
    肌鍵斷裂，造成其臉部、頸部、頭部多處撕裂傷，左手深切
    割傷併神經肌肉受傷，包括左手、左手腕、頭皮、額頭共約
    30 公 分深部傷口，當時即有生命危險，經緊急輸液，生命
    現象回復，如未急救救治，應有生命危險等情，業經被害人
    乙○○於原審審理中證述明確（見原審卷第53頁），並有財
    團法人長庚紀念醫院高雄分院（下稱長庚醫院）診斷證明書
    及（95）長庚院高字第5 Ｂ1533號函在卷可按（見警卷第24
    頁，原審卷第34頁），堪信為真實。按殺人罪與傷害罪之區
    別，乃以加害人有無殺意為斷，是法院應審酌加害人之行為
    動機、手段、行為人對其行為客觀上足以造成死亡之結果，
    其主觀上確信之程度如何，是否預見其發生而不違反其本意
    ，及其他情況證據等綜合判斷，要不以兇器種類及傷痕之多
    少為絕對標準，亦不能因與被害人素不相識，原無宿怨，事
    出突然，即認為無殺人之故意。又下手之情形如何，於審究
    犯意方面，為重要參考資料，故認定被告是否有殺人犯意，
    自應審酌當時情況，視其下手之輕重、加害之部位等，以為
    判斷之準據（最高法院90年度台上字第1808號、89年度台上
    字第1210號判決意旨參照）。被告係具有一般智識及社會經
    驗之成年人，其持刀刃厚重，殺傷力極大之開山刀，砍殺被
    害人乙○○頭部、前額（即臉部）、右後頸部等致命部位，
    且造成被害人乙○○身體切割傷之深部傷口共計約30公分，
    其下刀之力道非輕，此行為極可能造成被害人乙○○死亡之
    結果，自無不知之理，其仍決意為之，倘造成被害人乙○○
    死亡亦不違背其本意，其殺人之不確定故意自屬明顯。
  (六)綜上所述，本件事證明確，被告前揭殺人未遂犯行洵堪認定，
    應予依法論科。
三、核被告所為，係犯刑法第271條第2項、第1項之殺人未遂罪
    。聲請簡易判決處刑書雖引用刑法第277條第1項之傷害罪，
    惟公訴檢察官於原審審理時已變更起訴法條為刑法第271 條
    第2項、第1項之殺人未遂罪，本院自無庸另為起訴法條之變
    更，附此敘明。又被告雖著手實施殺人行為，惟未發生他人
    死亡之結果，為未遂犯，應依刑法第25條第2 項規定，按既
    遂犯之刑度減輕其刑（95年7 月1 日修正施行前刑法第26條
    前段關於「未遂犯之處罰，得按既遂犯之刑減輕之。」的規
    定，修正後移至第25條第2 項，實質內容並無修正，尚非「
    法律變更」，無適用修正後刑法第2 條第1 項之規定比較新
    舊法適用之問題，應逕行適用現行刑法第25條第2 項之規定
    ，併予敘明）。另被告前因搶奪案件，經法院判決有期徒刑
    2 年確定，於92年12月3 日縮刑執行完畢，有臺灣高等法院
    被告前案記錄表1 件在卷足憑，是其於有期徒刑執行完畢後
    ，5 年內故意再犯本件法定刑為有期徒刑以上之罪，為累犯
    ，應加重其刑，並依法先加重後減輕之，但死刑、無期徒刑
    部分依法不得加重，僅就其餘之法定刑加重之。至修正後刑
    法第2 條第1 項規定：「行為後法律有變更者，適用行為時
    之法律。但行為後之法律有利於行為人者，適用最有利於行
    為人之法律」。因被告前經執行有期徒刑完畢，於5 年以內
    再故意犯本件有期徒刑以上之罪，不論依修正前之刑法第47
    條，或修正後之刑法第47條第1 項之規定，均構成累犯，對
    被告而言適用修正後之規定並無較有利之情形，應依修正前
    之刑法第47條，論以累犯，併此敘明。
四、原審因依刑法第2條第1項前段、第271條第2項、第25條第2
    項、修正前刑法第47條之規定，並審酌被告僅因細故、即任
    意持開山刀砍殺被害人而有殺死被害人之不確定故意，惡性
    重大，並參酌其品性、生活狀況與智識程度，及被告犯罪後
    猶飾詞否認犯行、難見悔意，且迄今仍未與被害人達成和解
    以賠償其所受損害等一切情狀，量處有期徒刑6 年，以資懲
    儆。並說明本件被告用以行兇之開山刀（未扣案）及扣案之
    刀鞘，係前開不詳男子帶至現場，尚無證據證明為被告所有
    之物，自不予宣告沒收。核其認事用法，尚無不合，量刑亦
    稱妥適，被告上訴意旨，猶執陳詞，否認犯罪，指摘原判決
    不當，為無理由，應予駁回。
據上論結，應依刑事訴訟法第368條，判決如主文。
本案經檢察官陳宗吟到庭執行職務。
中    華    民    國    97    年    3     月    12    日
                  刑事第九庭    審判長法  官  莊秋桃
                                      法  官  謝宏宗
                                      法  官  裕斗
以上正本證明與原本無異。
如不服本判決應於收受本判決後10日內向本院提出上訴書狀，其
未敘述上訴理由者，並得於提起上訴後10日內向本院補提理由書
狀（均須按他造當事人之人數附繕本）「切勿逕送上級法院」。
中    華    民    國    97    年    3     月    12    日
                                      書記官  張宗芳
附錄本判決論罪科刑法條：
中華民國刑法第271條（普通殺人罪）：
殺人者，處死刑、無期徒刑或 10 年以上有期徒刑。
前項之未遂犯罰之。
預備犯第 1 項之罪者，處 2 年以下有期徒刑。


司法院資訊處製作；財團法人民間司法改革基金會備份。
